【裁判字號】    87,上易,1119
【裁判日期】    890412
【裁判案由】    詐欺
【裁判全文】
臺灣高等法院高雄分院刑事判決                八十七年度上易字第一一一九號
    上  訴  人  台灣高雄地方法院檢察署檢察官
    被      告  辛○○
    選任辯護人  鄭曉東  律師
                魏緒孟
右上訴人因被告詐欺案件，不服台灣高雄地方法院八十五年度易字第七六七二號中華
民國八十七年三月五日第一審判決（起訴案號：臺灣高雄地方法院檢察署八十五年度
偵字第六四六六號），提起上訴，本院判決如左：
      主      文
原判決撤銷。
辛○○共同連續明知為不實之事項，而使公務員登載於職務上所掌之公文書，足以生
損害於公眾及他人，處有期徒刑貳年。
      事      實
一、緣高雄市○○○路二四七號長祿建設股份有限公司（下稱長祿建設公司）負責人
    林添杰（另案起訴審理）自民國（下同）八十年間起至八十四年十月間止，連續
    以抗資或借款方式，向乙○○、癸○○、己○○、丙○○、郭玲玟、楊秀蘭甲○
    ○、庚○○、丁○○、子○○、壬○○、戊○○等十二人騙取資金分別為新台幣
    （下同）一億一千八百三十萬元、二千零十萬元、五千六百萬元、一千三百五十
    萬元、二百萬元、一百五十萬元、一千二百十一萬元、三千萬元、二千二百萬元
    、二百五十萬元、四百零六萬元、一百萬元，合計二億八千三百零七萬元，均提
    供支票或本票作為擔保，並約定於八十四年十月二十七日，以長祿建設公司所有
    之建物向第一銀行台北分行取得貸款約十二億六千萬元後，即可如數返還，以資
    取信。詎林添杰向銀行取得前述貸款後，未依約返還借款，竟與辛○○共同基於
    概括之犯意，明知就下列不動產，辛○○及其妻林月雲對於林添杰或長祿建設公
    司並無任何債權，為使林添杰達到脫產之目的，乃將長祿建設公司所有之坐落台
    北市○○區○○路四段二一巷二二號十六樓建號一一八七號房地及台北市○○區
    ○○路四段二一巷二０號二樓之一建號一一五六號房地全部連同其他不動產，於
    八十七年十月十七日為查鑫鍾設定登記一億零三百六十萬元之抵押權，另將林添
    杰所有坐落高雄市○○區○○街九號三樓建號一八三二八號房地於八十七年十月
    七日移轉登記與辛○○所提供之人頭林月雲、又將坐落高雄市新興區○○○路二
    ０一號四樓－一四號，建號一八八三號房地，於八十七年十月二十七日移轉登記
    與林月雲（以上均不能證明林月雲知情），以此不實之事項，而使不知情之地政
    機關承辦人員登載於職務上所掌之公文書，足以生損害於地政機關對於不動產之
    管理正確性及林添杰之債權人乙○○等人，嗣林添杰即於八十七年十月二十七日
    捲款逃亡國外，迄未緝獲。
二、案經台灣高雄地方法院檢察署檢察官偵查起訴。
      理      由
一、訊據被告辛○○矢口否認右揭犯行，辯稱：伊確實對林添杰有債權，林添杰始提
    供上開不動產為被先設定抵押權及辦理所有權移轉登記云云。經查：
  (一)右揭事實，業據告訴人乙○○等人於偵審中指訴不移，且有土地及建物登記謄本
    可稽。告訴人乙○○更於本院審理中提出經被告簽名之「保管證明書」一紙為證
    。
  (二)依上開「保管證明書」記載：「本人林添杰左列不動產及動產交給辛○○先生保
    管：一、本人座落高雄市○○街九號三樓房屋一二六坪（增建五坪，含兩個車位
    ）。二、本人座落高雄市○○○路二０七號（應係二０一號之誤）四樓之十四房
    屋四八．六坪（含一個車位編號一一二號）房屋一棟。三、台北市○○路○段二
    一巷二樓之一（登記陳天雲名下）含車位一位，房屋一棟。四、台北市○○路○
    段二一巷二二號十六樓（登記蘇相純名下）含車位一位，房屋一棟及現金肆仟壹
    佰萬元（現金客戶款）：：：附註高雄市○○街九號三樓房屋把宅賣掉，扣除
    雜費再給我（最好賣三千萬以上，差額不要低於壹佰萬元）中華民國八十四年十
    月二十六日」。被告與其妻林月雲苟對於林添杰或長祿建設公司有債權，其在簽
    立上開保管證明當時，前述台北市○○區○○路四段二一巷二二號十六樓建號一
    一八七號房地及台北市○○區○○路四段二一巷二０號二樓之一建號一一五六房
    地，既已於八十七年十月十七日為被告設定抵押權，另坐落高雄市○○區○○街
    九號三樓建號一八三二八號房地已於八十七年十月七日移轉登記被告之配偶林月
    雲，被告豈願以保管人之名義保管上開「保管證明書」所載之動產不動產，更同
    意將該高雄市○○街九號三樓之房屋賣，出扣除雜費將餘款交給林添杰？顯違常
    情，足見就上開不動產之設定抵押權及辦理移轉登記，僅是為逃避林添杰之倩權
    人追索，實際上就上開不動產對林添杰及長祿建設公司並無債權關係存在。雖然
    ，被告辯稱其簽立「保管證明書」時，祗有「保管證明書」等字這行及關於五張
    本票到「保管人辛○○」這行之內容，至於一到六項部分當時是空白的，林添杰
    說要貼五張本票影本以供查考，五張是本票才對，不是保管證明書所說是支票。
    一到六項的字體看起來限像林添杰的，但不敢確定云云。然綜觀上開保管證明書
    」，全文各項順序標號連續齊頭，內文亦實續無插行，顯係一氣呵成，連續記載
    ；反之，苟依被告所辯，則記載之形成既明顯非常態，被告久經商場，豈有不質
    疑而輕易簽名之理。此項辯解殊不足採。
  (三)被告就前開不動產設定抵押權及移轉登記，皆集中在林添杰逃亡（八十七年十月
    二十七日）之前不久。依證人即債權人陳素禎於原審八十六年十二月九日證稱：
    「林（指林添杰）之前間我調過錢，他說嘉裕關蓋好之後，錢可以還我：：，其
    他部分他和楊來延票三次」、「第三次楊（指被告）是自己來，說嘉裕關還沒蓋
    好，希望延票：：」，足見被告於林添杰逃亡國外之前，出面替林添杰延緩債務
    ，積極隱瞞長祿公司週轉不靈之事實；（證人即長祿建設公司總經理於李成章於
    原審八十六年十一月二十六日證稱：「他（指被告０說十月二十七日當天才去台
    北，其實他早在十多天前即與林添杰在台北等貸款下來：；」；被告於八十五年
    十二月十七日供稱：「貸款我有跟去台北，看到一千多萬，他說新加坡有一人借
    他三千多萬未還，才電匯」，證人李成辛亦證稱：「債務係由楊（指被告）出面
    處理」。益證被告係明知林添杰要逃亡，而積極介入替林添杰脫產、匯款等事宜
    。
  (四)雖然，證人李成章證稱：林添杰尚有六千多萬元未還被告（見本院八十八年一月
    二十二日訊問筆錄）；證人即長祿台北分公司總經理陳奇鴻於原審八十六年四月
    二十二日證稱：林添杰說他向楊調四千萬，客戶有關本票六千三百萬元，南方藝
    術官殿交給被告是要還被告的，本票是林走後；被告打電話叫我把本票交給簡經
    理，再拿給被告云云；證人簡麗珠證稱：被告在世界通貿案即開始與長祿建設有
    債權關係，實際有多少債我不清楚，股權方面我不知道，至於個人借款約在九千
    萬至一億之間，確實數目不清楚，不全由我經手。八十七年八月十九日（即被告
    所列對林添杰債權一覽表）聲請調查狀附件三編號1.之部分因涉及股權我不清楚
    ，其餘編號3.至部分據我所知公司是沒有償還云云（見本院八十八年二月二十
    六日問筆錄）。則被告對林添杰或長祿建設公司究竟有若干債權，說法不一而足
    ，上開證人並不能窺其全貌，而被告與林添杰既係債權債務之當事人，知之最為
    詳明精確，基於前述理由，顯然被告分別就上開四棟房屋設定抵押權及辦理所有
    權移轉登記，並無真正之債權，而僅替林添杰脫產，應可確信。被告自不能執上
    開李成章、簡麗珠、陳奇鴻等人之證詞而為有利之辯解。
綜上所述，被告所辯係卸責之詞，不足採信，其犯行堪以認定。
二、核被告所為，係犯刑法第二百十四條之使公務登載不實罪。公訴人雖未於起訴書
    引用此法條，但於起訴事實已載明「：：：詎林添杰向銀行取得前述銀行貸款後
    ，竟未依約返還借款，即捲款逃離國外，並將其所有高雄市○○街九號三樓住宅
    房地及竣發市地重劃有限公司之股份轉讓予辛○○，復於八十四年九、十月間將
    長祿建設公司所有之台北市○○路○段二一巷二十號十四樓、十四樓之一、二樓
    之一、十樓、十五樓、十七樓、二十二號十四樓、十六樓房地設定高額抵押權予
    辛○○，及台北市○○路○段二一巷十四號之一房地所有權移轉予辛○○，以達
    其脫產之目的，致乙○○十二人追索無著」，已明被告與林添杰就坐落高雄市
    ○○街九號三樓房地之所有權移轉登記及台北市○○路○段二一巷二二號十六樓
    房地之設定抵押權登記，係為達到脫產之目的而已。準此，本院自得審理。被告
    與林添杰間就右揭犯行有犯意之聯絡及行為之分擔，為共同正犯。又被告上開數
    次犯行，時間緊接，手法相同，顯係基於概括犯意為之，應依連續犯規定論以一
    罪並加重其刑。又被告與林添杰就台北市○○區○○路四段二一巷二０號二樓之
    一建號一一五六號房地設定抵押權及就坐落高雄市新興區○○○路二０一號四樓
    十四號建號一八八三號房地辦理所有權移轉登記予林月雲部分，雖未經檢察官起
    訴，但與起訴事實經判決有罪部分，有連續犯關係或係同一次設定抵押權行為事
    實之一部，本院自得一併審理。被告利用不知情之林月雲辦理上開二棟房屋所有
    權移轉登記，為間接正犯。
三、原審未詳為推求，諭知被告無罪之判決，自有未洽。檢察官上訴意旨執此而指摘
    原判決不當，為有理由，自應將原判決撤銷改判。爰審酌被告前此尚無犯罪前科
    ，其犯罪之動機，其以上開手法使林添杰脫產，助長重大經濟犯罪之歪風，使債
    權人求償無門，及其犯罪後之態度等一切情狀，量處如主文所示之刑。
四、公訴意旨另以二被告辛○○與高雄市○○○路二四七號長祿建設股份有限公司負
    責人林添杰基於意圖為自己不法所有之概括犯意，自八十年間起至八十四年十月
    間止，連續以抗資或借款方式，向乙○○、癸○○、己○○、丙○○、郭玲玟、
    楊秀蘭甲○○、庚○○、丁○○、子○○、壬○○、戊○○等十二人騙取資金分
    別為新台幣（下同）一億一千八百三十萬元、二千零十萬元、五千六百萬元、一
    千三百五十萬元、二百萬元、一百五十萬元、一千二百十一萬元、三千萬元、二
    千二百萬元、二百五十萬元、四百零六萬元、一百萬元，合計二億八千三百零七
    萬元，均提供支票或本票作為擔保，並約定於八十四年十月二十七日，以長祿建
    設公司所有之建物向第一銀行台北分行取得貸款約十二億六千萬元後，即可如數
    返還，以資取信，詎林添杰向銀行取得前述銀行貸款後，竟未依約返還借款，即
    捲款潛逃國外。因認被告與林添杰共涉刑法第三百三十九條第一項詐欺取財罪云
    云。惟查：
  (一)公訴人認被告辛○○涉犯刑法第三百三十九條第一項詐欺取財罪嫌，無非係以告
    訴人乙○○等人指訴綦詳，並有告訴人等所提出分別由長祿建設股份有限公司（
    下稱長祿建設公司）、林添杰、李成章等人簽發或背書之支票及本票、土地及建
    物登記簿謄本附卷可資佐證為其論據。訊據被告辛○○堅決否認有何共同詐欺犯
    行，辯稱：伊未曾向告訴人乙○○等人借貸金錢或找渠等投資，伊亦係長祿建設
    公司之債權人等語。
  (二)按犯罪事實應依證據認定之，無證據不得推定其犯罪事實，刑事訴訟法第一百五
    十四條定有明文。次按告訴人之指訴，原在意圖使被告受刑事處分，非有其他旁
    證，尚難單憑告訴人一面之詞據以論罪（最高法院七十年台上字第一０一五號判
    例意旨參照）。又按刑法第三百三十九條第一項詐欺罪之成立，以意圖為自己或
    第三人不法所有，以詐術使人將本人或第三人之物交付為要件。所謂以詐術使人
    交付，必須被詐欺人因其詐術而陷於錯誤，若其所用之方法不能認為詐術，亦不
    致使人陷於錯誤，即不構成該罪，有最高法院四十六年台上字第二六０號判例可
    資參照。又按事實之認定，應憑證據，如未能發現相當證據，或證據不足以證明
    ，自不能以推測或擬制之方法，以為裁判基礎；且認定不利於被告之事實，須依
    積極證據，苟積極證據不足為不利於被告事實之認定時，即應為有利於被告之認
    定，更不必有何有利之證據，此有最高法院四十年台上字第八六號、三十年上字
    第八一六號判例意旨可資參照。
  (三)查系爭有關長祿建設公司（含負責人同為林添杰之長山建設股份有限公司）與告
    訴人乙○○、癸○○、己○○、丙○○、郭玲玟、楊秀蘭、李秀棉、庚○○、丁
    ○○、子○○、壬○○、戊○○等人間之債務，除乙○○有部分係投資長祿建設
    公司為股東外其餘均係單純借貸金錢予該公司而賺取利息之債權人（即俗稱民間
    金主）。而就當初借錢予林添杰之情形質之告訴人乙○○供稱：「公司會計來收
    ，辛○○未來借」；郭玲玟稱：「財務部經理簡麗珠來拿，以長山建設公司支票
    ，辛○○未來借亦未背書」；李秀棉稱：「是林添杰及簡麗珠來借，以長山建設
    公司支票，長祿建設公司背書，楊某並未背書」；子○○、壬○○二人均稱：「
    與簡麗珠接洽，以長山建設公司支票，不認識辛○○，楊某亦未背書」；而戊○
    ○則亦稱：「是簡麗珠接洽，以李成章的支票，由長祿建設公司背書，不認識辛
    ○○，亦未有楊某之背書」等語，足見，本件相關金錢往來之借貸關係成立過程
    中，被告辛○○始終未參與其中，對於交付予各該債權人之支票上亦未曾背書保
    證等之事實，為告訴人等所是認；參以告訴人庚○○供稱伊自八十一年十月間至
    八十四年十月二十七日林添杰潛逃離境時止於擔任林添杰「特別助理」乙職期間
    ，並未見過被告辛○○等語，及本件債權債務關係發生在八十年間至八十四年十
    月間（如起訴書所載），並且，證人李成章到庭證述向告訴人等調借回來之金錢
    均交給公司財務部經理簡麗珠全部用於公司週轉等情，益證被告對於長祿建
    設公司與各告訴人間之上揭借貸關係確實未有干涉，被告關於此部分之辯解應屬
    可採。被告應無施用詐術致使告訴人等陷於錯誤之客觀上行為。至於被告與林添
    杰或長祿建設公司有投資借款之行為，及前述使林添杰脫產之行為，但此均與被
    告是否與林添杰共涉向告訴人等詐期取財之行為，並無必然關係，不能據以推測
    被告亦犯詐欺罪名。惟起訴事實認此部分與本院判決被告有罪部分，有牽連犯關
    係，故此部分不另為無罪之諭知。
五、公訴人併認被告與林添杰就竣發市地重劃有限公司之股份轉讓予被告，及於八十
    四年九、十月間就長祿建設公司所有坐落台北市○○路○段二一巷二十號十四樓
    、十四樓之一、二樓之一、十樓、十五樓、十七樓、二十二號十四樓部分設定高
    額抵押權予被告，以達脫產之目的云云。經查，被告與林添杰間雖有上開該與股
    權及設定抵押權之行為，但並無證據足以證明被告與林添杰此部分亦係為脫產而
    為，惟此部分係與前開判決有罪部分有連續犯關係或同次設定抵押權之行為，故
    亦不另為無罪之諭知。


司法院資訊處製作；財團法人民間司法改革基金會備份。
